臺灣桃園地方法院刑事判決　　　　　　 94年度簡上字第244號
上　訴　人　甲○○
即　被　告
　　　　　　　　　　　二樓
上列上訴人即被告因違反動產擔保交易法案件，不服本院刑事庭
於中華民國九十四年五月十七日以九十四年度壢簡字第八七九號
所為之第一審刑事簡易判決（聲請簡易判決處刑案號：臺灣桃園
地方法院檢察署九十四年度偵字第二九二二號），提起上訴，暨
檢察官移送併案審理（併辦案號：同署九十四年偵字第八五四八
號），本院管轄之第二審合議庭判決如下：
    主  文
原判決撤銷。
甲○○共同連續動產擔保交易之債務人，意圖不法之利益，將標
的物遷移，致生損害於債權人，處有期徒刑參月，如易科罰金，
以參佰元折算壹日。
    事  實
一、甲○○與乙○○（未據起訴）係朋友關係，因乙○○經營之
    汽車租賃公司需購買車輛，而於民國九十三年間，以新台幣
    （下同）二萬元之代價，央請甲○○擔任名義買受人（債務
    人），分別與元隆汽車股份有限公司（下簡稱：元隆公司）
    、北都汽車股份有限公司（下簡稱：北都公司）以動產擔保
    交易法之附條件買賣付款方式購買車輛，購車款均由乙○○
    負責；甲○○應允後，即於九十三年五月七日，以其名義向
    元隆公司購買車牌號碼四七三五─ＨＥ號自用小客車一部（
    車型為Ｎ１６ＧＳ　ＳＥＮＴＥＲ，2004年份），並訂立附
    條件買賣契約，約定總價款為五十四萬四千元，扣除頭期款
    十四萬四千元，餘款四十萬元自九十三年六月六日起至九十
    七年五月六日止，共分四十八期按月給付，每期含利息付款
    一萬一千二百四十元；旋又於九十三年六月十七日，以甲○
    ○為買受人，與北都公司簽訂購買車牌號碼八四七七─ＧＺ
    號自用小客車（車型為ＺＥ１ＥＰＥ，2004年份）之動產擔
    保交易附條件買賣契約書，約定總價款為五十七萬九千元，
    扣除頭期款八萬九千元，餘款四十九萬元自九十三年七月二
    十日起至九十七年六月二十日止分四十八期按月給付，每期
    含利息付款一萬三千九百九十元。而甲○○於簽訂上開買賣
    契約時，分別與元隆公司、北都公司約定將標的物（即系爭
    二部車輛）放置於其位在桃園縣楊梅鎮○○路九０二巷一三
    四號二樓之住處，在價金未付清之前，車輛仍分屬元隆公司
    、北都公司所有，甲○○僅得依約占有、使用車輛，不得任
    意遷移或為其他處分。惟甲○○取得上開二部車輛後旋即交
    予乙○○使用，嗣因乙○○營運困難，甲○○與乙○○二人
    竟共同基於意圖不法利益之概括犯意聯絡，甲○○消極未主
    動告知元隆公司、北都公司營運困難之情事，任由乙○○各
    僅給付前三期分期價款，先後自九十三年九月、十月間起即
    拒不付款，並將上開車牌號碼四七三五─ＨＥ號自用小客車
    、八四七七─ＧＺ號自用小客車遷移不知去向，甲○○則無
    任何通知元隆公司、北都公司舉動，人亦逃匿不知去向，並
    在接獲元隆公司及北都公司催繳分期價款通知後，仍避不見
    面，而將標的物遷移、隱匿，致使債權人元隆公司、北都公
    司追索無著，亦無法取回車輛之占有，因而受有損害。
二、案經元隆公司公司告訴及桃園縣政府警察局楊梅分局報告臺
    灣桃園地方法院檢察署檢察官偵查後聲請簡易判決處刑，暨
    北都公司告訴及桃園縣政府警察局楊梅分局報請同署檢察官
    偵查後移送併案審理。
　　理　由
一、上訴人即被告甲○○經合法傳喚，無正當理由未於本院審理
    期日到庭，惟據其於警詢及偵查中之供述，固坦承有於上揭
    時、地，以動產擔保交易附條件買賣之方式，向告訴人元隆
    公司購買車牌號碼四七三五─ＨＥ號自用小客貨車、向告訴
    人北都公司購買車牌號碼八四七七─ＧＺ號自用小客車等事
    實，惟矢口否認有何違反動產擔保交易法之犯行，並辯稱：
    當初是乙○○以其名義購買車輛，交車後也是乙○○在使用
    ，伊有與乙○○簽立契約，約定車款由乙○○負責，伊不負
    任何責任云云，並提出與乙○○簽立之合約書一份資為佐證
    。然查：
　　(一)被告於九十三年五月七日、六月十七日，以附條件買賣分
      期付款之方式，分別向元隆公司、北都公司購買車牌號碼
      四七三五─ＨＥ號自用小客貨車、八四七七─ＧＺ自用小
      客車，應繳之款項尚未完全繳清，且所購置之上開二部車
      輛均未放置於約定地點即桃園縣楊梅鎮○○路九０二巷一
      三四號二樓之住處等事實，業據告訴代理人丁○○、戊○
      ○、丙○○分別於警詢、偵查、及本院審理中指述甚詳，
      並有告訴人元隆公司提出之附條件買賣契約書、動產擔保
      交易附條件買賣登記申請書、客戶提前還清明細表、存證
      信函，北都公司所提出之動產擔保交易附條件買賣契約書
      、動產擔保交易附條件買賣設定登記申請書、汽車新領牌
      照登記書、存證信函各一份附卷可稽（以上均為影本，見
      九十三年度發查字第二六七八號卷第四頁至第九頁、九十
      四年度發查字第三九六號卷第四頁至第八頁），核與被告
      於警詢及偵查中所為陳述相符，此部分事實應堪採信。
    (二)雖被告辯稱：前開車輛係乙○○借用其名義向元隆公司、
      北都公司購買，伊僅為名義債務人，實際占有使用人為乙
      ○○等語。然觀諸被告不否認文書真正之前開附條件買賣
      契約書及動產擔保交易附條件買賣登記申請書，其上所載
      之買受人、債務人均為被告甲○○，且其與元隆公司間所
      訂之附條件買賣契約書第四點約明：「買賣標的物業已點
      交『甲○○』占有使用，標的物應置放於桃園縣楊梅鎮○
      ○路九０二巷一三四號二樓‧‧‧未經出賣人（即告訴人
      元隆公司）書面同意，不得將標的物移離上述地點」，另
      被告與告訴人北都公司所簽訂之動產擔保交易附條件買賣
      契約書第十條第一項亦載明：「買賣標的物交付乙方（即
      被告）後，其保管地依本契約或監理機關所記載之乙方住
      所地為準，乙方如變更住所地時，應即以書面通知，非經
      以書面通知甲方（即告訴人北都公司），不得將車輛擅自
      遷移」，且被告於上開買賣契約書、動產擔保交易附條件
      買賣設定登記申請書上所填載之地址均為桃園縣楊梅鎮○
      ○路九０二巷一三四號二樓，被告亦於上開買賣契約書中
      買受人欄位，以及申請書之債務人欄位處簽名蓋章，被告
      復坦承簽約時有看過契約內容（見九十四年偵字第二九二
      二號偵查卷第三十二頁），顯見被告對於其為該附條件買
      賣契約書之買受人、動產擔保抵押契約之債務人，以及其
      身為買受人、債務人所應負擔之權利義務均知之甚明。而
      被告既已同意乙○○使用伊名義以動產擔保交易附條件買
      賣方式購車，亦知契約約定內容，即應本於債務人之地位
      遵守該契約約定，並承擔該契約衍生之責任，難認被告所
      辯其僅係名義人，非車輛實際占有使用人等語，即可推諉
      其應負之契約義務及設定動產擔保交易後所衍生之義務及
      刑責。
    (三)又系爭車牌號碼四七三五─ＨＥ號自用小客車之車款，除
      頭期款給付十四萬四千元，分期付款僅繳到九十三年八月
      六日當期，自同年九月六日該期起即未繳納，尚餘車款本
      金三十六萬八千八百八十九元，迄今仍未清償或將車輛牽
      還告訴人元隆公司，另被告向告訴人北都公司購買之車牌
      號碼八四七七─ＧＺ號自用小客車，扣除頭期款八萬九千
      元，分期付款部分則僅繳納至九十三年九月二十日當期，
      從九十三年十月二十日該期起迄今均未繳納，亦未將該車
      交還予告訴人北都公司，且經告訴人元隆公司及北都公司
      多次電話催繳並寄發存證信函，被告均未出面處理，僅要
      求告訴人去找乙○○出面處理，但乙○○不願負擔車款亦
      不願意將前開車輛交回等事實，業據證人即告訴代理人戊
      ○○、丙○○於本院審理時到庭證述甚詳（見本院九十四
      年九月二十七日審理筆錄），並有客戶提前還清明細表、
      存證信函二份附卷可稽，則被告至遲於告訴人派員以電話
      並寄發存證信函催繳車款後，應已知悉訴外人乙○○就前
      開二部車輛均僅支付三期分期價款，尚留有高達四十五期
      價款未依約給付予告訴人，然被告卻未主動告知告訴人系
      爭二部車輛之停放處所，以供告訴人得已取回系爭車輛，
      亦未積極要求訴外人乙○○出面處理，而任由乙○○將系
      爭二部車輛遷移他處隱匿致告訴人尋查未獲，也不出面處
      理車款後續問題，被告顯有不法利益意圖且已遷移隱匿汽
      車之情至明。再查被告與乙○○原係友人，因乙○○經營
      汽車租賃事業需要而由被告出面購買系爭二部車輛，並同
      意以被告甲○○為買受人及債務人而利用動產擔保交易附
      條件買賣之方式與予元隆公司、北都公司簽約，之後車輛
      均交由乙○○使用，嗣因營運困難，乙○○將系爭二部車
      輛遷移隱匿，被告則避不見面且拒付分期價款，甚且，迄
      今均未與告訴人洽談和解事宜或交還系爭二部車輛，則被
      告顯與乙○○有共同意圖不法利益而將該二部自小客車遷
      移匿置他處之犯意聯絡及行為分擔。而被告與乙○○上開
      所為，亦已致生損害於債權人元隆公司及北都公司，是渠
      等確有違反動產擔保交易法之罪責。
    (四)綜上所述，本件被告犯罪事證明確，其前開所為辯解，無
      非卸責諉過之詞，委無足採。被告犯罪已經證明，應予依
      法論科。
二、核被告甲○○所為，係犯動產擔保交易法第三十八條之動產
    擔保交易之債務人，意圖不法之利益，將標的物遷移，致生
    損害於債權人罪。按動產擔保交易法第三十八條之犯罪主體
    固限於依法訂立動產抵押契約之債務人，此為構成本罪之特
    別構成要件，而訴外人乙○○雖非契約債務人，惟如上所述
    ，被告甲○○與乙○○間，具有犯意聯絡及行為之分擔，則
    依刑法第三十一條第一項因身分或其他特定關係成立之罪，
    其共同實施或教唆幫助者，雖無特定關係，仍應以共犯論之
    規定，被告與乙○○應成立上開犯罪之共同正犯。又被告與
    乙○○先後二次共同違反動產擔保交易法犯行，時間緊接，
    所犯構成要件均相同，顯係基於概括犯意而為，應依連續犯
    之規定論以一罪，並依法加重其刑。至被告與乙○○共同意
    圖不法之利益，而將渠等向告訴人北都公司購買之車輛遷移
    隱匿，致生損害於告訴人北都公司之部分，雖未經檢察官聲
    請簡易判決處刑，惟此部分與檢察官前開聲請部分（即向告
    訴人元隆公司購買車輛後遷移之行為），具有連續犯之裁判
    上一罪關係，自為聲請效力所及，本院應一併審酌，特此敘
    明。
三、原審據以論罪科刑，固非無見。惟查：(一)被告甲○○與訴外
    人乙○○間，就上開違反動產擔保交易法之犯行，顯有犯意
    聯絡及行為分擔，業如前述，自應為共同正犯，原審漏未審
    酌，尚有未洽。(二)又被告與乙○○就共同意圖不法利益，而
    遷移隱匿向告訴人北都公司所購買之車牌號碼八四七七─Ｇ
    Ｚ號自用小客車，致生損害於告訴人北都公司部分，亦觸犯
    動產擔保交易法第三十八條之罪，且與檢察官以聲請簡易判
    決處刑之部分具有連續犯之裁判上一罪關係，本為聲請簡易
    判決處刑效力所及，原審未及審理，自有未洽。被告上訴意
    旨徒以其僅為名義人，車輛實際占有人均為乙○○，自不應
    由其負責云云，指摘原判決不當，雖無理由，惟原判決既有
    前述可議之處，自應由本院將原判決撤銷改判。爰審酌被告
    甲○○以二萬元之代價，同意訴外人乙○○之要求，擔任契
    約名義人、債務人，遂行其後乙○○無法繳付分期價款時，
    共同遷移隱匿系爭二部車輛，致生損害於告訴人之犯罪動機
    、目的、手段，尚各積欠告訴人元隆公司、北都公司各四十
    八期汽車價款，犯罪所生損害價額尚鉅，且迄未出面與告訴
    人處理後續車款問題或將系爭二部車輛交還告訴人，犯罪後
    態度不佳等一切情狀，量處如主文第二項之刑，並諭知易科
    罰金之折算標準。
四、另按由被告上訴或為被告之利益而上訴者，第二審法院不得
    諭知較重於原審判決之刑，但因原審判決適用法條不當而撤
    銷之者，不在此限，刑事訴訟法第三百七十條定有明文。經
    查，本件雖係由被告提起上訴，然原審既有前述漏未論以連
    續犯之適用法條不當之情事，自不受不利益變更禁止原則之
    限制，併此敘明。
五、被告經合法傳喚，無正當理由不到庭，爰不待其陳述逕行一
    造辯論判決。至共犯乙○○所涉違反動產擔保交易法犯嫌部
    分，未據檢察官提起公訴，應由檢察官另行偵辦處理，附此
    敘明。
六、據上論斷，應依刑事訴訟法第四百五十五條之一第三項、第
    三百六十九條第一項前段、第三百七十條但書、第三百七十
    一條、第三百六十四條、第二百九十九條第一項前段，動產
    擔保交易法第三十八條，刑法第十一條前段、第二十八條、
    第五十六條、第四十一條第一項前段，罰金罰鍰提高標準條
    例第一條前段、第二條，判決如主文。
本案經檢察官趙燕利到庭執行職務。
中　　華　　民　　國　　94　　年　　10　　月　　11　　日
                  台灣桃園地方法院刑事第十一庭
                        審判長法  官  蔡榮澤
                              法  官  丁俊成
                              法　官　何俏美
以上正本證明與原本無異。
本件不得上訴。
                              書記官　陳淑瓊
中　　華　　民　　國　　94　　年　　10　　月　　11　　日
附錄本案論罪科刑依據之法條：
動產擔保交易法第38條(處分標的物之處罰)
動產擔保交易之債務人，意圖不法之利益，將標的物遷移、出賣
、出質、移轉、抵押或為其他處分，致生損害於債權人者，處3
年以下有期徒刑、拘役或科或併科6000元以下之罰金。
